臺灣高等法院民事判決　　　　　　　　　95年度上字第1063號
　　上　訴　人即
　　附帶被上訴人　丙○○○
　　訴 訟 代理人　黃景安律師
　　被　上訴人即
　　附 帶 上訴人　乙○○
　　共　　　　同
　　訴 訟 代理人　張立業律師
　　複　　代理人　王世豪律師
上列當事人間請求給付價款事件，上訴人對於中華民國95年9月
29日台灣士林地方法院94年度訴字第1017號判決提起上訴，被上
訴人並提起附帶上訴，本院於96年8月21日言詞辯論終結，判決
如下：
    主  文
上訴及附帶上訴均駁回。
第二審訴訟費用，上訴部分由上訴人負擔，附帶上訴部分由附帶
上訴人負擔。
    事實及理由
一、程序部分：
  (一)按訴狀送達後，原告不得將原訴變更或追加他訴。但有下列
    各款情形之一者，不在此限：(二)請求之基礎事實同一者。(七)
    不甚礙被告之防禦及訴訟之終結者，民事訴訟法第255條第1
    條第2、7款定有明文。經查，本件被上訴人即附帶上訴人乙
    ○○及甲○○（下稱乙○○等2人）於原審起訴時僅依委任
    、繼承及連帶債務或不當得利之法律關係聲明請求上訴人即
    附帶被上訴人丙○○○（下稱丙○○○）給付其等各新台幣
    （下同）231萬1,666元，嗣追加備位聲明主張撤銷被繼承人
    鄭季芬與丙○○○間之贈與行為，並依不當得利之法律關係
    請求丙○○○給付其等各231萬1,666元。查乙○○等2人先
    後均係本於鄭季芬之定期存款帳戶內有500萬元遭轉帳至丙
    ○○○帳戶中之同一基礎事實為請求，自無妨礙丙○○○之
    防禦，且乙○○等2人主張撤銷贈與後依不當得利訴請返還
    是否成立亦以丙○○○抗辯之贈與有無理由為斷，揆諸前開
    說明，乙○○等2人於原審追加備位聲明，即屬合法。丙○
    ○○以乙○○等2人早知前開贈與情事，卻嗣後始追加備位
    聲明，有礙丙○○○之防禦云云，指摘原審准許其等追加與
    法有違，自有誤解。
  (二)又按民事訴訟法第463條準用第276條規定「未於準備程序主
    張之事項，除有下列情形之一者外，於準備程序後行言詞辯
    論時，不得主張之：一法院應依職權調查之事項。二該事項
    不甚延滯訴訟者。三因不可歸責於當事人之事由不能於準備
    程序提出者。四依其他情形顯失公平者。前項第3款事由應
    釋明之。」查丙○○○於本院最後言詞辯論期日復主張：依
    據慣例不動產之買賣均有仲介人，應給付仲介費，本件按成
    交額715萬元之4%計算，則鄭季芬應已支出仲介費28萬6,000
    元，應由乙○○等2人應得之價款內各扣9萬5,333元云云。
    查此為其在準備程序中所未主張，復未陳明於言詞辯論時始
    作此主張之依據，並查無民事訴訟法第276條所列各款情形
    ，自不得於最後言詞辯論時為此主張。再丙○○○雖抗辯稱
    乙○○等2人在本院言詞辯論再提出以民法第244條第1項作
    為撤銷贈與之法律依據為不合法云云，然查乙○○等2人在
    原審即主張依民法第244條第1項規定撤銷贈與（見原審卷第
    91頁民事準備書(二)狀），丙○○○之抗辯顯係誤會，併予敘
    明。
二、被上訴人即附帶上訴人乙○○等2人主張略以：門牌號碼臺
    北市士林區○○○道○段2巷6號、12號兩戶房屋及其基地（
    下稱系爭房地）為乙○○等2人及其父鄭季芬所共有（應有
    部分各1/3），其等於民國（下同）92年10月2日將系爭房地
    以總價金715萬元出售予訴外人黃勝正，黃勝正除保留尾款
    21萬5,000元外，已分別於92年10月2日、8日、21日、27日
    交付143萬元、214萬5,000元、143萬元及193萬元合計693
    萬5,000元之支票，並由鄭季芬代表全體出賣人受領後存入
    其於郵局及台北一信建成分社之帳戶。惟鄭季芬於93年12月
    16日死亡，乙○○等2人始發現鄭季芬將前開價金轉存於台
    北一信建成分社第0000-00-000000號定期存款帳戶中，至92
    年12月18日止，前開帳戶尚有定期存款670萬元。惟於93年3
    月18日鄭季芬病重期間，竟有500萬元被轉帳至丙○○○台
    北第一信用合作社建成分社之帳戶（帳號：082456）內，迄
    93年12月16日鄭季芬死亡時，前開帳戶僅餘110萬元。乙○
    ○等2人嗣雖告知丙○○○該定期存款中有462萬3,332元為
    其等應分得之價金，請求丙○○○返還，惟丙○○○均拒絕
    。按丙○○○與乙○○2人均為鄭季芬之繼承人，自應承受
    鄭季芬對乙○○2人因委任關係所負之給付買賣價金債務，
    並不因混同而消滅。況鄭季芬於前開定存帳戶截至92年10月
    28日止之定期存款693萬5,000元確為其代表全體出賣人受領
    之不動產買賣價金，丙○○○將該價金占為己有，致乙○○
    等2人無法分配，亦有不當得利之情事。爰先位依委任、繼
    承、連帶債務及不當得利之法律關係請求丙○○○給付乙○
    ○等2人各231萬1,666元。又鄭季芬並未將前開500萬元贈與
    丙○○○，況鄭季芬僅係代為保管價金，並不得贈與他人。
    退步言，鄭季芬將該500萬元價金贈予丙○○○，亦有害乙
    ○○等2人之債權，乙○○等2人自得請求撤銷該贈與行為。
    又丙○○○係於95年2月13日始主張有前開贈與關係，乙○
    ○等2人於同年4月19日主張撤銷，並未逾1年除斥期間。按
    前開贈與行為經撤銷後，丙○○○占有該價金即屬無法律上
    原因，爰備位依不當得利之法律關係請求丙○○○返還乙○
    ○等2人各231萬1,666元等語，於原審求為判決：(一)先位聲
    明：丙○○○應給付乙○○等2人各231萬1,666元及自起訴
    狀繕本送達翌日起至清償日止，按年息5%計算之利息。(二)備
    位聲明：(1)鄭季芬於93年3月18日贈與丙○○○500萬元之贈
    與行為應予撤銷。(2)丙○○○應給付乙○○等2人各231萬
    1,666元及自起訴狀繕本送達翌日起至清償日止，按年息5%
    計算之利息（原審判決丙○○○應給付乙○○等2人各77萬
    0,555元本息，丙○○○就其敗訴部分提起上訴，乙○○等2
    人嗣並就其敗訴部分提起附帶上訴）。爰附帶上訴聲明：(一)
    先位聲明：(1)原判決不利於乙○○等2人部分廢棄。(2)廢棄
    部分，丙○○○應再給付乙○○等2人各154萬1,111元及自
    起訴狀繕本送達翌日起至清償日止，按年息5%計算之利息。
    (3)第一審廢棄部分及附帶上訴訴訟費用均由丙○○○負擔。
    (4)願供擔保請准宣告假執行。(二)備位聲明：(1)原判決不利於
    乙○○等2人部分廢棄。(2)鄭季芬於93年3月18日贈與丙○○
    ○500萬元之贈與行為應予撤銷(3)丙○○○應給付乙○○2人
    各231萬1,666元及自起訴狀繕本送達翌日起至清償日止，按
    年息5%計算之利息。(4)第一審廢棄部分及附帶上訴訴訟費用
    均由丙○○○負擔。(5)願供擔保請准宣告假執行。並答辯聲
    明：(一)丙○○○之上訴駁回。(二)訴訟費用由丙○○○負擔。
三、上訴人即附帶被上訴人丙○○○則以：系爭房地買賣契約書
    賣主欄僅有鄭季芬簽名，乙○○等2人均未蓋章或簽名，系
    爭房地是否為乙○○等2人委任鄭季芬共同出售，自有疑問
    。又乙○○等2人應舉證證明鄭季芬於92年10月7日存入新莊
    丹鳳郵局之143萬元為出售系爭房地之價款，況鄭季芬於存
    入當日復提出120萬元，顯係已分配予乙○○等2人。又乙○
    ○等2人亦應舉證證明台北一信建成分社鄭季芬帳戶中92年
    10月8日、21日及27日存入之214萬5,000元、143萬元及193
    萬元為鄭季芬代收之價金。又系爭房地已移轉至黃勝正名下
    ，若乙○○等2人未取得價款，豈可能提出證件供鄭季芬移
    轉系爭房地。再依鄭季芬於台北一信建成分社之定存帳戶存
    提情形，鄭季芬係於92年10月28日開立670萬元之定存，同
    年12月28日解約轉入活期存款戶，同日活期存款戶之存款復
    有700萬元轉入定存，惟定存帳戶僅有600萬元之開戶紀錄，
    至93年3月18日其復將600萬元定存解約轉存，並於同日再將
    200萬元轉入前開定存帳戶內，顯見鄭季芬已分別給予乙○
    ○等2人各200萬元，故乙○○等2人在93年3月18日已各受償
    200萬元。再者，縱認鄭季芬對乙○○等2人負有債務，該債
    務亦應由乙○○等2人繼承而負清償之責。又丙○○○雖有
    自鄭季芬處受領500萬元，惟該500萬元為鄭季芬贈與，且鄭
    季芬贈與丙○○○500萬元係盡配偶之扶養義務，並非無法
    律上之原因，亦非屬無償行為。縱乙○○等2人主張撤銷該
    贈與行為，惟乙○○等2人於94年1月22日即已查得丙○○○
    之帳戶資料，是其等行使撤銷權已逾1年除斥期間等語，資
    為抗辯。爰上訴聲明：(一)原判決不利於丙○○○部分廢棄。
    (二)廢棄部分，駁回乙○○等2人在第一審之訴及其假執行之
    聲請。(三)第一、二審訴訟費用由乙○○等2人負擔。並答辯
    聲明：(一)駁回乙○○等2人之附帶上訴及假執行之聲請。(二)
    附帶上訴費用由乙○○等2人負擔。(三)如為不利之判決，願
    供擔保免為假執行。
四、兩造不爭執之事實：
  (一)門牌號碼臺北市士林區○○○道○段2巷6號、12號兩戶房屋
    及所坐落之土地 (下稱系爭房地)，係乙○○等2人與其父鄭
    季芬所共有，應有部分各為1/3，於92年10月2日，3人共同
    將上開房地全部以總價金715萬元出售予訴外人黃勝正。
  (二)鄭季芬將上揭693萬5,000元，轉存於其在台北一信建成分社
    第0000-00-000000號定期存款帳戶中，截至92年12月18日止
    ，上開帳戶尚有定期存款670萬元。惟於93年3月18日起有50
    0萬元轉帳至丙○○○於台北第一信用合作社建成分社局號
    :0000000、帳號：082456之帳戶內，迄93年12月16日鄭季芬
    死亡時止，僅餘110萬元。
  (三)鄭季芬死亡後，法定繼承人為乙○○等2人及丙○○○共3人
    。
五、兩造爭執要點為：
  (一)鄭季芬有無受乙○○等2人委任，代理出售系爭房地？
  (二)乙○○等2人有無自鄭季芬受領系爭房地買賣價款？
  (三)丙○○○帳戶內受領500萬元是否因鄭季芬所為贈與行為？
  (四)乙○○等2人對鄭季芬之債權是否因與丙○○○共同繼承鄭
    季芬之債務而生混同？
  (五)乙○○等2人得否以備位聲明主張依民法第244條第1項規定
    ，聲請撤銷鄭季芬對丙○○○所為500萬元之贈與？
    茲就兩造爭點分述如下：
  (一)鄭季芬曾受乙○○等2人委任，代理出售系爭房地：乙○○
    等2人主張門牌號碼臺北市士林區○○○道○段2巷6號、12號
    2戶房屋及所坐落土地，係乙○○等2人與其父鄭季芬所共有
    ，應有部分各1/3，於92年10月2日，由乙○○等2人委任鄭
    季芬將上開房地全部以總價金715萬元出售予訴外人黃勝正
    ，上開價金買方除保留尾款21萬5,000元作為俟上開房屋之
    基地完成分割後，再行給付外，其餘價金合計693萬5,000元
    ，均由鄭季芬代表全體出賣人受領後存入其在郵局或台北一
    信建成分社之存款帳戶等情，業據乙○○等2人提出授權書
    、不動產買賣契約書、土地登記簿、土地登記謄本、新莊丹
    鳳郵局帳號022092號客戶歷史交易清單、台北一信建成分社
    帳號0000-00-000000-0號活期存款交易明細表、帳號00-000
    000號定期存款交易明細查詢、戶籍謄本等件為證（見原審
    調解卷第11、15、16、18頁、原審卷第35、69頁），並據證
    人黃勝正證稱: 「本件土地、房子是我購買的，是跟鄭季芬
    簽訂買賣契約書，出賣人是鄭季芬及乙○○等2人，土地部
    分是他們3人持分各1/3，房屋持分各1/6。」「（買賣價金
    ？）715萬元，尾款21萬5,000元是否已付，我還要再查，其
    餘均已付清。」「 (簽約時，乙○○等2人是否在場？）沒
    有，但乙○○等2人有出具授權書給鄭季芬。」「（付款方
    式？）第1次訂約時，就付款143萬元，我是開支票，後來所
    付款項，也是開支票，我都是交給鄭季芬。」等語（見原審
    卷第87頁筆錄）。丙○○○雖質疑該授權書之真實性，然未
    提出任何證據佐證以實其說，參照前開證據，乙○○等2人
    主張其等委任鄭季芬代為出售系爭房地計收受有價金693萬
    5,000元乙節，堪信為真實。
  (二)乙○○等2人並未自鄭季芬受領系爭房地買賣價款：丙○○
    ○雖辯稱系爭房地所有權已移轉登記於黃勝正名下，乙○○
    等2人若未提供相關證件予鄭季芬，不可能完成所有權移轉
    登記，且乙○○等2人若未取得買賣價款，亦不可能提供證
    件，由此可證乙○○等2人早已各受領200萬元價款云云。乙
    ○○等2人則就已經受領買賣價金乙事為否認。按民事訴訟
    法第277條規定「當事人主張有利於己之事實者，就其事實
    有舉證之責任。但法律別有規定，或依其情形顯失公平者，
    不在此限。」丙○○○既然主張乙○○等2人已經受領出售
    系爭房地之價金，就此積極事實自應負舉證責任。查丙○○
    ○僅以鄭季芬於93年3月18日將600萬元定存解約，但同日只
    有200萬元轉入定存帳戶內，則其餘400萬元係分別給予乙○
    ○等2人各200萬元云云為辯，就此始終未舉證以實其說，又
    乙○○等2人既已委任鄭季芬出賣系爭房地，其提供證件予
    鄭季芬以完成移轉登記原即合乎委任之意旨，尚難因此即推
    論乙○○等2人已受領買賣價款。
  (三)丙○○○帳戶內受領500萬元係因鄭季芬所為贈與行為：乙
    ○○等2人主張於93年3月18日，有500萬元自鄭季芬上開台
    北第一信用合作社建成分社定期存款帳戶轉帳至丙○○○於
    台北一信建成分社局號0000000、帳號082456之帳戶內，業
    據提出鄭季芬台北一信建成分社帳號00-000000號定期存款
    交易明細查詢表為證（見原審卷第19頁），丙○○○亦自認
    自鄭季芬受贈500萬元等語 (見原審卷第31頁筆錄)。又丙○
    ○○稱此500萬元係鄭季芬所贈與，業據證人即本件訴訟代
    理人於刑事偵查中經具結證實，復於本件訴訟中提出答辯作
    為其攻擊防禦方法，衡情本件訴訟代理人身為律師，就此若
    非真有其事，斷不致甘冒偽證之風險，為虛偽之陳述，衡諸
    經驗法則，應認其陳述為可採。又乙○○等2人以丙○○○
    涉犯侵占罪嫌提出告訴，已經臺灣士林地方法院檢察署檢察
    官偵查結果，依據證人黃景安之證詞，認此500萬元確為鄭
    季芬贈與丙○○○，而為不起訴處分，有該署95年度偵字第
    1565號不起訴處分書及臺灣高等法院檢察署95年度上聲議字
    第1926號處分書各1件在卷可參。乙○○等2人雖否認該500
    萬元為鄭季芬所贈與，惟復未能提出其他證據以實其說，自
    無可採。鄭季芬既贈與丙○○○500萬元，縱此500萬元為鄭
    季芬受乙○○等2人之委任出售前開房地所得之價金，亦僅
    係鄭季芬基於委任關係對乙○○等2人負有返還買賣價金之
    義務而已，並不影響本項贈與之效力，丙○○○基於鄭季芬
    之贈與而取得該500萬元，自屬有法律上之正當原因，顯無
    不當得利可言，乙○○等2人主張依不當得利之法律關係請
    求丙○○○返還，核屬無據。
  (四)乙○○等2人對鄭季芬之債權因與丙○○○共同繼承鄭季芬
    之債務而生混同：
    1.按繼承，因被繼承人死亡而開始。繼承人自繼承開始時，
      除本法另有規定外，承受被繼承人財產上之一切權利義務
      。繼承人對於被繼承人之債務，負連帶責任。繼承人相互
      間對於被繼承人之債務，除另有約定外，按其應繼分比例
      負擔之。民法第1147條、第1148條、第1153條分別定有明
      文。次按債權人繼承債務人財產，適用民法第344條因混
      同而消滅其債之關係時，雖尚有其他共同繼承人，依民法
      第1153條發生連帶債務之關係，而就民法第274條，連帶
      債務中之1人因混同而消滅債務者，他債務人亦同免責任
      之規定觀之，自不影響於因混同而消滅之繼承債務之關係
      ，最高法院著有51年臺上字第2370號判例可考。因連帶債
      務人中之1人為清償、代物清償、提存、抵銷或混同而債
      務消滅者，他債務人亦同免其責任。再連帶債務人中之1
      人，因清償、代物清償、提存、抵銷或混同，致他債務人
      同免責任者，得向他債務人請求償還各自分擔之部分，並
      自免責時起之利息。民法第274條、第281條第1項亦有明
      文。
    2.查鄭季芬於93年12月16日死亡，法定繼承人為乙○○等2
      人及丙○○○，兩造均未拋棄繼承或聲明限定繼承乙節，
      業據乙○○等2人提出繼承系統表及戶籍謄本為證（見原
      審調字卷第17、20頁），並為丙○○○所不爭執，自堪信
      為真實。本件兩造既均為鄭季芬之繼承人，而乙○○等2
      人為鄭季芬之債權人，又因鄭季芬死亡而繼承鄭季芬之債
      務，則其債權與債務即因同屬於1人而混同消滅，揆諸前
      揭最高法院51年臺上字第2370號判例意旨，雖丙○○○非
      鄭季芬債務之債權人，連帶債務人之丙○○○亦同免責任
      。惟丙○○○係因乙○○等2人之混同致同免責任，乙○
      ○等2人自得向丙○○○請求償還各自分擔之部分。查系
      爭房地為鄭季芬及乙○○等2人共有，應有部分各1/3，鄭
      季芬受領之買賣價金為693萬5,000元，則乙○○等2人應
      各取得231萬1,666元（6,935,000×1/3＝2,311,666），
      亦即鄭季芬對乙○○等2人各負有給付231萬1,666元之債
      務，依民法第1153條第2項規定，丙○○○對此債務應按
      其應繼分比例分擔，丙○○○之應繼分依民法第1144條第
      1 款規定為與乙○○等2人平均，亦即1/3，據此計算，丙
      ○○○應分擔之數額為77萬0,555元（2,311,666×1/3＝
      770,555）。
  (五)乙○○等2人不得以備位聲明主張依民法第244條第1項規定
    ，請求撤銷鄭季芬對丙○○○所為500萬元之贈與行為：按
    民法第244條第1項固規定「債務人所為之無償行為，有害及
    債權者，債權人得聲請法院撤銷之。債務人所為之有償行為
    ，於行為時明知有損害於債權人之權利者，以受益人於受益
    時亦知其情事者為限，債權人得聲請法院撤銷之。」惟查民
    法第244條所定之撤銷權，乃為保全債權之履行而設，乙○
    ○等2人對鄭季芬基於委任關係所生之債權，既因混同而消
    滅，已如前述，則乙○○等2人既已無債權，其撤銷權自無
    由成立 (最高法院71年度第7次民事庭會議決議相同法理參
    照)。況按民法第245條規定「前條撤銷權，自債權人知有撤
    銷原因時起，1年間不行使，或自行為時起，經過10年而消
    滅。」查乙○○等2人於起訴狀已經載明：2人之父鄭季芬不
    久即罹重病住院治療，不幸於93年12月16日病重死亡。原告
    （指乙○○等2人）2人於辦完後事後，開始清理相關資料以
    便申報遺產稅，....。惟原告2人又赫然發現，上開帳戶之
    定期存款670萬元整，於93年3月18日先父鄭季芬先生病重期
    間，竟有500萬元遭轉帳至原告2人之後母即被告丙○○○於
    台北第一信用合作社建成分社局號0000000帳號082456之帳
    戶內云云（見原審卷第7、8頁起訴狀）；丙○○○復抗辯稱
    ：原告在去年（指94年）1月22日已查得被告帳戶資料，到
    現在已超過1年等語（見原審卷第109頁筆錄）；乙○○等2
    人亦稱：在偵查中被告是主張贈與等語（見原審卷第132頁
    筆錄）。則乙○○等2人於94年1月間已查得丙○○○帳戶內
    轉入鄭季芬之500萬元，丙○○○並以係由鄭季芬贈與而拒
    絕返還，乙○○等2人更因而提起刑事告訴，則乙○○等2人
    至95年4月19日始以民事準備書（二）狀（見原審卷第91頁
    ）依據民法第244條第1項規定，備位聲明請求撤銷系爭贈與
    行為，亦超逾法定1年除斥期間內。是乙○○等2人備位聲明
    依據民法第244條第1項規定聲請撒銷鄭季芬對丙○○○所為
    之500萬元贈與行為，及依據不當得利之法則請求丙○○○
    返還乙○○等2人各231萬1,666元，亦均無理由。
六、綜上所述，乙○○等2人於先位聲明主張依委任、繼承及連
    帶債務之法律關係請求丙○○○各給付77萬0,555元，及自
    起訴狀繕本送達翌日即94年7月29日起至清償日止，按週年
    利率5%計算之法定遲延利息，為有理由，應予准許。逾上開
    範圍之請求，則屬無據，應予駁回，此部分假執行之聲請失
    所附麗，應併予駁回。乙○○等2人於備位聲明撤銷鄭季芬
    於93年3月18日贈與丙○○○500萬元之贈與行為，並訴請丙
    ○○○給付各231萬1,666元及自起訴狀繕本送達翌日起至清
    償日止，按年息5%計算之利息，則為無理由，不應准許，假
    執行聲請並應予駁回。就丙○○○應給付部分，原審為丙○
    ○○敗訴之判決，併依兩造聲請分別令供擔保後為准免假執
    行之宣告，核無不合，丙○○○就此部分提起上訴，並無理
    由，應予駁回上訴。就乙○○等2人請求無理由部分，原審
    為乙○○等2人敗訴之判決，及駁回其假執行之聲請，並無
    不合。乙○○等2人附帶上訴意旨指摘原判決此部分不當，
    求予廢棄改判，為無理由，應予駁回附帶上訴。
七、本件判決基礎已臻明確，兩造其餘攻防方法及訴訟資料，經
    審酌後，核與判決不生影響，無逐一論列之必要，併此敘明
    。
八、據上論結，本件上訴及附帶上訴均為無理由，依民事訴訟法
    第449條第1項、第78條，判決如主文。
中　　華　　民　　國　　96　　年　　9　　月　　4  　　日
                    民事第十三庭
                        審判長法　官  黃嘉烈
  　　　　　　　　　　　　　　法　官  許文章
                              法  官  高鳳仙
正本係照原本作成。
如不服本判決，應於收受送達後20日內向本院提出上訴書狀，其
未表明上訴理由者，應於提出上訴後20日內向本院補提理由書狀
（均須按他造當事人之人數附繕本）上訴時應提出委任律師或具
有律師資格之人之委任狀；委任有律師資格者，另應附具律師資
格證書及釋明委任人與受任人有民事訴訟法第466條之1第1項但
書或第2項（詳附註）所定關係之釋明文書影本。
中　　華　　民　　國　　96　　年　　9 　　月　　4 　　日
  　　　　　　　　　　　　　　書記官  李明昇
附註：
民事訴訟法第466條之1（第1項、第2項）：
對於第二審判決上訴，上訴人應委任律師為訴訟代理人。但上訴
人或其他法定代理人具有律師資格者，不在此限。
上訴人之配偶、三親等內之血親、二親等內之姻親，或上訴人為
法人、中央或地方機關時，其所屬專任人員具有律師資格並經法
院認為適當者，亦得為第三審訴訟代理人。
